臺灣臺南地方法院民事判決　　　　　　　99年度訴字第1060號
原　　　告　林英豪
訴訟代理人　江信賢律師
　　　　　　曾靖雯律師
　　　　　　蔡麗珠律師
被　　　告　昇樺營造有限公司
法定代理人　史秉仟
訴訟代理人　郭福三律師
上列當事人間請求給付委任報酬事件，經本院於民國100年6月8
日言詞辯論終結，判決如下：
    主      文
被告應給付原告新台幣陸萬肆仟肆佰元，及自民國九十九年八月
六日起至清償日止，按年息百分之五計算之利息。
原告其餘之訴駁回。
訴訟費用由被告負擔百分之六，餘由原告負擔。
本判決原告勝訴部分得假執行。但被告以新台幣陸萬肆仟肆佰元
為原告預供擔保，得免為假執行。
原告其餘假執行之聲請駁回。
    事實及理由
壹、按訴狀送達後，原告不得將原訴變更或追加他訴，但擴張或
    減縮應受判決事項之聲明者，不在此限，民事訴訟法第255
    條第1項第3款定有明文。本件原告於起訴時原請求被告應給
    付新台幣（下同）1,219,423元，嗣於起訴狀繕本送達後，
    將請求金額減縮為1,092,497元，此屬減縮應受判決事項之
    聲明，核與民事訴訟法第255條第1項第3款規定，尚無不合
    ，應予准許，合先敘明。
貳、原告起訴主張：
一、被告於民國98年10月間承攬訴外人經濟部工業局南區工業區
    管理處（下稱南區工業區管理處）「台南縣永康工業區服務
    大樓整建工程」（下稱系爭整建工程）後，曾攜帶設計圖等
    相關資料前來委託原告承製、處理該整建工程有關不鏽鋼、
    門窗、扶手、玻璃等相關工程（下稱系爭不鏽鋼門窗工程）
    ，原告因被告法定代理人為國中學長便允為處理，並依被告
    交付之設計圖委請訴外人兵工企業社先估算材料費（不含施
    工費）且提出估價單二紙予被告，並經被告確認。
二、兩造間就系爭不鏽鋼門窗工程之約定係委任契約或承攬契約
    ？如係承攬契約，兩造約定之承攬報酬若干？有無約定保固
    金2萬元？
（一）兩造就系爭不鏽鋼門窗工程之約定係委任契約。被告抗辯
      兩造為承攬關係，約定以35萬元為承攬總報酬，其中2萬
      元作為保固金，保固期滿且無爭執時始為給付云云，均非
      實在，原告皆予否認，被告自應舉證以實其說。
（二）原告委請訴外人兵工企業社先依被告交付之上開工程標單
      明細表、設計圖所載尺寸、工法估算系爭不鏽鋼門窗工程
      （不含五金材料及施工費）及提出估價單，再由原告將估
      價單交予被告確認後，原告始代為向訴外人兵工企業社購
      買材料，並代為雇工加工。然在原告及工人將加工完成之
      不鏽鋼門窗持之至現場安裝，卻發現現場已施作之泥作門
      窗框尺寸與工程標單明細表、設計圖上所載尺寸不合，因
      南區工業區管理處之監工查驗人員要求按照現況尺寸施作
      ，將已安裝門窗予以拆除重新施作，且被告也要求原告配
      合，重新按現場尺寸代為購料、雇工施作，及變更不鏽鋼
      防盜窗之工法，原告始予以拆除，並依現場實際尺寸，代
      為向訴外人琮致實業股份有限公司（下稱琮致公司）等其
      他廠商採購材料，請工人重新加工及至現場安裝，原告因
      受被告委託處理系爭不鏽鋼門窗工程而代為支出之材料費
      用及工資總計為1,392,497元，詳述如下：
（１）兵工企業社398,400元：
    原告於起訴狀提出兵工企業社之估價單二份，其上記載之
      D1、D2不鏽鋼自動門雖屬同一，但因第1份報價單記載之4
      3,000元或49,000元未含營業稅額，且Dl不鏽鋼自動門之
      金額49,000元，係不含左右兩側不鏽鋼固定窗及6mm強化
      玻璃，故第1份估價單金額才會低於第2份估價單，並非如
      被告主張兵工企業社報給被告公司之價額較高。而事後原
      告要求兵工企業社以第1份估價單提供D1不鏽鋼自動門材
      料，並Dl不鏽鋼自動門、D2不鏽鋼自動門之材料費以第1
      份估價單計價，亦經兵工企業社同意，此有兵工企業社於
      98年12月19日開立給被告之統一發票可憑，故兵工企業社
      提供之材料費用應為343,400元（364,400－71,600－46,0
      00＋96,600＝343,400元）。
    又兵工企業社有代為採購玻璃及委請玻璃廠商安裝玻璃，
      費用計55,000元，也有兵工企業社出具之收據可憑，故應
      給付兵工企業社之金額，合計為398,400元（343,400＋55
      ,000＝398,400）。
（２）琮致公司250,000元：
      原告因重新施作之需，代為向該公司採購不鏽鋼片、鍍鋅
      鋼品等材料，費用為250,000元，此有該公司於98年12月9
      日開立予被告之統一發票可證。
（３）昇廣金屬有限公司（下稱昇廣公司）42,783元：
      原告因重新施作之需，代為向該公司採購防盜窗等材料，
      費用為42,783元，有該公司出具之應收帳款對帳單、報價
      單可憑。
（４）東鐵企業股份有限公司（下稱東鐵公司）17,241元：
      原告因重新施作之需，代為向該公司採購五金材料，費用
      為17,241元，此有該公司出具之應收帳款簡要表、出貨單
      及出貨退回單可稽。
（５）金源鐵工廠11,923元：
      原告因重新施作之需，代為向該公司採購碳鋼，費用計11
      ,923元，有該工廠出具之估價單可據。
（６）春福五金行24,150元：
      原告因重新施作之需，代為向該五金行採購五金材料，費
      用為24,150元，有該五金行於98年12月26日開立給被告公
      司之統一發票可稽。
（７）工資648,000元：
      原告因受委託處理系爭不鏽鋼門窗工程，代為雇請師傅施
      以加工、到場安裝所支出之費用為648,000元（施工人員
      有原告及其他三名不鏽鋼師傅林政龍、蔡枝忠、黃昶閔共
      4 人，每人每日3,000元，總計648,000元），此有林政龍
      、蔡枝忠、黃昶閔出具之收據可憑，並經林政龍、蔡枝忠
      、黃昶閔到庭證述明確。
（三）綜上，由琮致公司及春福五金行均有開立統一發票給被告
      ，且統一發票上記載之品名皆屬材料，可證被告也知悉原
      告因代為重新購料施作，有代為向該等廠商採購材料。否
      則如依被告主張兩造係屬承攬關係，原告以兵工企業社名
      義開立估價單給被告，則開立統一發票給被告者，應為兵
      工企業社，何以被告會收受琮致公司及春福五金行開立之
      統一發票？
（四）被告雖辯稱原證10、11、13統一發票的總金額共38萬餘元
      ，是因原告沒有設立公司行號，無法開立35萬元的發票給
      被告，所以原告自己找該3張發票來給被告，因為金額超
      過3萬多元，被告也有將營業稅的差額以2,000元計算，將
      2,000元現金交給原告的太太云云。但查，依原證1兵工企
      業社所出具總金額364,400元之估價單上載有『本報價含
      稅額』等字樣可知，倘依被告辯稱兩造合意工程款為35萬
      元，則該35萬元應是有包含稅額在內，被告何須再另外補
      營業稅差額給原告？何況，實際上，也無被告所主張，其
      有另交付2,000元給原告之妻的事實，故其主張並不實在
      。再者，衡之一般社會常情，工程之承攬契約，關係複雜
      ，涉及工期長短、價金若干、品質如何、保固期間及違約
      罰則等諸多問題，通常均以書面契約為之。如依被告主張
      兩造為承攬關係，被告係將系爭不鏽鋼門窗工程轉包給原
      告，以系爭整建工程為政府工程，如原告無法在被告與業
      主南區工業區管理處約定之工期內完成，或完成之工程有
      瑕疵，勢必將造成被告面臨罰款甚至負損害賠償責任，被
      告豈可能未就上開問題與原告為任何約定並簽立書面契約
      ？而原告又豈有未與被告約定報酬，反而依付給廠商之款
      項如數向被告請款，未從中獲取任何利潤之理？
三、系爭不鏽鋼門窗工程原告係要依據設計圖施作，或要去現場
    測量並配合泥作尺寸來施作？
（一）原告係第一次承作整修工程並依兩造約定，依據設計圖施
      作系爭不鏽鋼門窗工程。
（二）先不論兩造就系爭不鏽鋼門窗工程之約定係委任關係或承
      攬關係，而以被告委請原告施作系爭不鏽鋼門窗工程之初
      ，即交付系爭不鏽鋼門窗工程之設計圖及標單予原告，此
      亦為被告所不爭執，足證兩造約定原告應依據設計圖施作
      系爭不鏽鋼門窗工程。如依被告主張兩造約定原告應至現
      場測量並配合泥作尺寸施作系爭不鏽鋼門窗工程，被告何
      須交付設計圖、標單給原告？原告又豈可能要求兵工企業
      社依設計圖、標單上記載之尺寸、工法來估價，並出具估
      價單，而非依實際測量尺寸估價？且該估價單有載明尺寸
      ，亦經被告確認，何以被告並未異議？
（三）況且，被告與南區工業區管理處簽立之『經濟部工業局南
      管理處工程採購契約』後附『工程施工說明書施工規範』
      第八章不鏽鋼門窗工程第二節一般規定，已明確規範「一
      、製造廠商應依照設計圖樣繪製施工詳圖，送經工程師認
      可後製作。二、不鏽鋼門窗須照施工圖尺寸格式製作」，
      則被告與南區工業區管理處既約定不鏽鋼門窗應依照設計
      圖繪製施工詳圖，並依施工詳圖尺寸格式製作，被告豈可
      能違反其與南區工業區管理處之契約約定，另與原告約定
      現場測量並配合泥作尺寸來施作？顯見被告之主張不可採
      。
（四）雖然林建宏建築師事務所於100年4月1日以（100）林建字
      第9941-50號函覆表示：「．．．因本案工程為主體維修
      工程，門窗實際施作尺寸需配合現場情形略為調整修正，
      故廠商需派員至工地實量尺寸，並依現場實際尺寸來施作
      ．．．」；南區工業區管理處於100年5月17日也函覆表示
      ：「本案工程為整修工程，門窗施作須測量現場實際尺寸
      ．．．」，但查，此僅得以證明被告與南區工業區管理處
      約定系爭不鏽鋼門窗工程應以現場實際尺寸為施作，基於
      債之相對性，並無從以此拘束原告，甚至認定兩造立約之
      初亦為同樣之約定。
（五）被告既坦承其於辯論意旨狀所提出之圖名為『圖面索引表
      施工說明』設計圖面，其並未交付給原告，則原告根本無
      從由該圖面之補充施工注意事項第13點得知應以現有尺寸
      為施工，佐以被告所交付給原告乃系爭整建工程之工程標
      單明細表及門窗圖之設計圖面，其上均有標示尺寸及工法
      ，此為被告所不爭執，被告也無法舉證證明其有告知原告
      應以現場尺寸施作，自難以該『圖面索引表施工說明』設
      計圖面之設計圖或被告與南區工業區管理處有約定系爭不
      鏽鋼門窗工程應以現場實際尺寸為施作，即認定兩造立約
      之初係約定以現場尺寸為施作。
（六）被告雖然主張依其交付給原告之圖名『門窗圖-2』設計圖
      上載有：「5.門窗誤差尺寸為設計尺寸1/10，且不得大於
      10cm」，但依林建宏建築師事務所及南區工業區管理處函
      覆表示：「．．．現場完成之門窗尺寸，若與設計圖尺寸
      誤差在10%內，仍得視同符合圖說予以驗收」，由前開圖
      名『門窗圖-2』之設計圖上記載，反適會讓人認為施作尺
      寸應以設計圖上尺寸施作，只是實際施作尺寸若與設計圖
      上標示尺寸有誤差，誤差值在1/10，且未大於10cm，仍視
      同符合圖說予以驗收，故被告主張依前開圖名『門窗圖-2
      』之設計圖上記載，得以證明兩造立約之初係約定以現場
      尺寸為施作，要不足採。
四、系爭不鏽鋼門窗工程門竣工之門窗框尺寸是否與系爭不鏽鋼
    門窗工程之採購標單、設計圖尺寸不合？若有不合，D7、D1
    2、W10、W11部分，原告有無以切割強面方式，使門窗框符
    合設計圖面之尺寸？D1、D2、D3、D4、D5、D7（1樘）、W10
    、W11、W3S、W4S、W5S、W12S部分，被告有無要求原告重新
    施作？被告有無要求原告變更不鏽鋼防盜窗之工法？
（一）依被告交付之採購標單及設計圖圖面所載可知，Dl不鏽鋼
      自動玻璃門尺寸為1045×225、D2不鏽鋼自動玻璃門尺寸
      為360×225、D3不鏽鋼雙開玻璃門尺寸為180×225、D4不
      鏽鋼門尺寸為100×210、D5不鏽鋼門尺寸為100×295、D7
      不鏽鋼雙開玻璃門尺寸為160×225、D12不鏽鋼雙開逃生
      門尺寸為180×225、W10不鏽鋼玻璃窗尺寸為160×255、W
      ll不鏽鋼玻璃窗尺寸為160×255、W3S不鏽鋼防盜窗尺寸
      為420×l20、W4S不鏽鋼防盜窗尺寸為220×85、W5S不鏽
      鋼防盜窗尺寸為180×l45、W12S不鏽鋼防盜窗尺寸為300
      ×l95，且不鏽鋼防盜窗之工法均應採用5/8吋不鏽鋼方管
      @15公分雙向。然依南區工業區管理處提供之圖名『門窗
      圖-1』的竣工圖顯示，完工後之Dl不鏽鋼自動玻璃門尺寸
      為1045×218（即竣工圖左上方以雲狀標示之73公分加上
      145公分）、D2不鏽鋼自動玻璃門尺寸為360×218、D3不
      鏽鋼雙開玻璃門尺寸為180×218、D4不鏽鋼門尺寸為100
      ×206、D5不鏽鋼門尺寸為100×292、W3S不鏽鋼防盜窗尺
      寸為413×116、W4S不鏽鋼防盜窗尺寸為212×86、W5S不
      鏽鋼防盜窗尺寸為179×144、W12S不鏽鋼防盜窗尺寸為31
      0×193，且不鏽鋼防盜窗之工法改採5/8吋不鏽鋼梅花管
      @15公分雙向。（竣工圖上就變更之尺寸及工法均有以雲
      狀特別標示），由此足證竣工後之門、窗框尺寸與採購契
      約之標單、設計圖所載尺寸確有不合，且被告有要求原告
      變更不鏽鋼防盜窗工法，改施以5/8吋不鏽鋼梅花管@15公
      分雙向之工法。
（二）有關D7不鏽鋼雙開玻璃門、D12不鏽鋼雙開逃生門、W10不
      鏽鋼玻璃窗及Wll不鏽鋼玻璃窗之部分，雖然竣工圖與設
      計圖所載之尺寸均一樣，但查，實際上，當時原告及工人
      就D7不鏽鋼雙開玻璃門、W10不鏽鋼玻璃窗及W11不鏽鋼玻
      璃窗先各加工1樘，並持之至現場安裝時，因現場泥作之
      門窗框尺寸比設計圖尺寸大，致使不鏽鋼門窗框在安裝後
      與泥作門窗框間存有空隙，在原告及工人事後依被告指示
      拆除後，因泥作門窗框亦有經多次修補，造成原告到場依
      現況測量之尺寸（當時測量時不知與設計圖尺寸相同），
      與被告事後到場安裝時之現況尺寸又不合，惟因泥作門窗
      框尺寸較小，差距並非很大，且泥作門窗框結構為磚造，
      是而，原告及工人在不影響安全結構情況下，以切割牆面
      方式，使現況泥作門窗框尺寸符合不鏽鋼門窗框尺寸，此
      情，業據曾到場施作之工人黃昶閔證述：「．．．D7、D1
      2 、W10、Wll的部分，也是尺寸不合，我們第一次施作的
      時候，是先施作D7、W10、Wll的部分，因為尺寸不合，我
      們又重新施作，我們去現場測量後，又施作D7、D12、W10
      、Wll，此次仍然有些許尺寸不合，但是我們是修改泥作
      的部分，再把這次施作的部分安裝上去。」等語（見99.1
      2.20言詞辯論筆錄）甚詳。
（三）有關D1、D2、D3、D4、DS、D7（l樘）、W10、Wll、W3S、
      W4S、W5S、W12S部分，被告確有要求原告重新施作，此除
      由設計圖與竣工圖相互核對，其中設計圖所載之D1、D2、
      D3、D4、D5、W3S、W4S、W5S、Wl1S的尺寸與竣工圖所載
      尺寸不合外，亦據證人黃昶閔到庭證述：「我是從事不鏽
      鋼門窗的安裝及扶手的安裝，第一次我們按圖施工，到現
      場的時候發現尺寸不符，但是被告仍叫我們裝上去，後來
      業主的監工叫我們要拆掉，被告就說那就叫我們要拆掉，
      被告就叫我們依照現場的尺寸重新施作，我們依照現場的
      尺寸重新施作，到現場又發現尺寸不合」、「證物16第4
      頁編號D1、D2、D3、W3S、W4S、W5S、W1 2S有修改尺寸，
      其中W3S、W4S、W5S、W12S的施作方法從方管變成梅花管
      。．．．D7、D12、W10、Wll的部分，也是尺寸不合，我
      們第一次施作的時候，是先施作D7、W10、Wll的部分，因
      為尺寸不合，我們又重新施作．．．」，以及證人蔡枝忠
      證稱：「我有去現場拆過東西回來，因為尺寸不合，所以
      又拆回來重做，重新施作後，我們又有到現場去安裝，仍
      然有部分須打壁以符合尺寸。」等語（見99.12.20及99.1
      0.25言詞辯論筆錄）明確。
（四）另由林建宏建築師事務所及南區工業區管理工業處函覆表
      示：「．．．不鏽鋼防盜窗之施工方法由『方管』改為『
      梅花管』乃為承攬廠商於施作前自行選定後提出施作樣品
      ，經本所會同使用單位以同等（級）品（符合原設計規格
      、性能或以上之材料）審查核可後，同意承攬廠商採用施
      作」可知，不鏽鋼防盜窗之施工方法由『方管』改為『梅
      花管』乃被告要求變更，而被告為何要變更，原告不得而
      知，原告只是依被告之要求更改施作工法。衡理，若非被
      告要求變更，原告不可能隨意變更，尤以梅花管之工法又
      較為繁雜，被告主張是原告要求變更，自應舉證以實其說
      。
五、W11部分之尺寸，兩造係約定以設計圖記載之尺寸為準，或
    兵工企業社開立之估價單及被告交予原告之工程標單明細表
    記載之尺寸為準？
    W11不鏽鋼玻璃窗尺寸，兩造是合意以被告交予原告之工程
    標單明細表記載之尺寸（即160x255）施作，此由兵工企業
    社出具估價單，是以工程標單明細表記載之尺寸估價，且該
    估價單亦有經被告確認即足以證明。
六、原告因系爭不鏽鋼門窗工程支出之全部費用得否依委任或承
    攬之法律關係請求被告支付？
（一）按「稱委任者，謂當事人約定，一方委託他方處理事務，
      他方允為處理之契約。」、「受任人因處理委任事務，支
      出之必要費用，委任人應償還之，並付自支出時起之利息
      。」民法第528條、第546條第l項分別定有明文。原告依
      約完成被告委託之事務，且原告為履行處理被告委託之事
      務，已代被告先支付材料費用及師傅工資等必要費用，被
      告自應返還予原告，惟被告僅返還30萬元，就其餘費用1,
      092,497元至今仍拒不償還，故原告提起本件訴訟請求被
      告返還，應屬有理由。
（二）本件縱如被告所主張兩造間為承攬關係，被告是將系爭不
      鏽鋼門窗工程交由原告承攬施作，但系爭不鏽鋼門窗工程
      需重新施作，係因泥作施以之門、窗框尺寸與採購契約之
      工程標單明細表、設計圖所載尺寸不合造成，並非原告原
      先施作之工程未依工程標單明細表、設計圖或有任何瑕疵
      始致，原告並無任何可歸責之處，被告要求原告另依現場
      泥作之門窗框尺寸重新施作，顯屬於變更工程，就變更工
      程所增加之工程款，被告自應給付原告，是而，倘鈞院認
      兩造間為承攬關係，系爭不鏽鋼門窗工程既已完成，依民
      法第505條規定，原告亦得請求被告給付原工程及變更工
      程之報酬。
（三）被告抗辯主張原告本應依現場尺寸施作，原告未依現場施
      作所增加之支出，不得向被告請求。然查，如上述，兩造
      係約定原告應依設計圖及工程標單明細表所載尺寸施作系
      不鏽鋼門窗爭工程，並非約定依現場尺寸施作，如被告抗
      辯屬實，何以被告要交付標單及設計圖予原告，並要求原
      告依標單及設計圖估價並交其確認？何況，被告迄也未能
      舉證證明兩造是約定依現場尺寸施作，故被告之主張自不
      可採等語。並聲明：被告應給付原告1,092,497元，及自
      起訴狀繕本送達翌日起至清償日止，按年息百分之5計算
      之利息；願供擔保，請准宣告假執行。
參、被告則以：
一、兩造間就系爭不鏽鋼門窗工程之約定係委任契約或承攬契約
    。如係承攬契約，兩造約定之承攬報酬若干？有無約定保固
    金2萬元？
（一）兩造間就系爭不鏽鋼門窗工程之約定，其定性係承攬，蓋
      被告承攬南區工業區管理處系爭整建工程後，就其中系爭
      不鏽鋼門窗工程，交予原告承作，此即業界常見之分包，
      故兩造間之系爭契約係承攬契約性質。
（二）本件當初原告持兵工企業社估價單金額364,400元向被告
      報價時，被告認尾數不祥，遂砍尾數，同意以35萬元由原
      告依業界常規包工包料承攬系爭不鏽鋼門窗工程，故兩造
      合意之承攬金額為35萬元。
（三）本件被告與業主之契約係含工帶料之承攬契約，成本已屬
      一定，故就工程各細項之成本控制就屬重要且必要，方有
      利潤可言，爰此系爭不鏽鋼門窗工程及鋁門窗工程的各細
      項分包，被告均係採含工帶料之總價給分包商承攬，以利
      成本控制並創造利潤；而鋁門窗施作部分，就是分包給訴
      外人昇營實業股份有限公司（下稱昇營公司）承作，其間
      過程與細節，均與原告一致，此觀該公司負責人吳文超就
      此曾到庭作證證稱：「報價明細表的價格是包括工資及材
      料」（99年11月29日證人筆錄參照），故可證兩造間之報
      價確係含工帶料無訛。
（四）因系爭整建工程與業主南區工業區管理處定有非結構物保
      固1年及保固保證金之約定，故被告依業界常規要求原告
      先扣留其中2萬元，做為系爭不鏽鋼門窗工程保固之用，
      待保固期過後（1年3個月）且無爭執時，被告自會給付最
      後尾款2萬元，惟此係業界常規，故被告並未與原告就此
      保固金部分另行以書面約定。
二、依兩造約定，系爭不鏽鋼門窗工程原告係要依據設計圖施作
    ，或要去現場測量並配合泥作尺寸來施作？
（一）被告當初持工程標單明細表與設計圖給原告之目的有二，
      一是要給原告估價後報價用，二是以設計圖為施工原則，
      惟仍要拿設計圖去現場測量比對，並配合泥作尺寸來施作
      ，蓋為避免因工程標單明細表或設計圖有誤繕或與實際不
      符情形。
（二）因業主南區工業區管理處所發包之系爭整建工程係舊大樓
      之整建工程，並非新建（註：即使新建都難免有誤差），
      故於發包契約中之補充施工注意事項第13條明文規定：「
      本工程為舊有建築物整修，主要以現有尺寸為施工及驗收
      依據，承包商於施工中若有尺寸超逾正負5CM以上，需會
      同甲方（即業主）認可調整後施作。」（註：附件亦為契
      約的一部分，請參契約第1條）。另被告交給原告之附件
      之圖說圖號A6-2，右側中間文字（施工規範及注意事項）
      第5點也詳細載明：「門窗誤差尺寸為設計尺寸1/10，且
      不得大於10CM」。申言之，本件立約之初，被告已詳細告
      知原告系爭不鏽鋼門窗工程係舊大樓之重新整建，除須參
      考明細表、圖說外，仍須至現場勘查，因難免會有誤差，
      且從被告交給原告之設計圖上，也證明被告也詳細告知原
      告，本件「門窗誤差尺寸為設計尺寸1/10，且不得大於10
      CM」，質言之，原告自始即知系爭不鏽鋼門窗工程之設計
      圖與實際施作之尺寸，可能會有設計尺寸1/10及不大於10
      CM之誤差範圍。
（三）同上，證人吳文超證稱：「當初被告有拿鋁門窗之設計圖
      讓我估價，因為設計圖有的準確，有的不準確，所以我要
      施作之前有時候會去現場測量，我會配合營造廠的要求，
      如果營造廠要求我去現場測量我就會去，這件工程我有去
      現場測量，因為被告公司有要求我去現場測量，在開工的
      時候我們就會先去現場問工地主任尺寸有無變更，如果工
      地主任跟我們說尺寸沒有變更，我們就回去先施作，等到
      工地通知，我們再去現場安裝。」、「我們一開始報價是
      依照被告提出之設計圖來報價，我們問工地主任尺寸有無
      變更，是用設計圖來比較，我去問工地主任尺寸有無變更
      ，當時泥作部分，有部分完成，有部分未完成，本件有的
      是依照設計圖，有的是有變更，我們就依現場尺寸來施作
      ，但是我都要依工地主任的指示，我們跟被告公司是在報
      價明細表上簽名當作是契約．．．」（參99年11月29日證
      人筆錄參照），上開吳文超之證詞與被告當初與原告間的
      約定相同，且此也是分包商間承作時應具備之常識（或專
      業知識），自不待言。
（四）又從當初被告給原告的工程標單明細表，其W11項目即不
      鏽鋼玻璃窗尺寸為160×225，而設計圖之尺寸為312×165
      ，可見確有如證人所述，業主所提供資料，確有時會不準
      確情形，惟本件原告竟未詳查，在報價時仍以工程標單明
      細表之尺寸為報價，且第一次施工前竟未依被告指示到現
      場實際測量（證人黃昶閔證詞：「第一次我們是按圖施工
      ，到現場的時候發現尺寸不符」，參99年10月25日證人筆
      錄），質言之，本件完全係原告未依被告指示要先到現場
      實際測量並了解現場施工應注意狀況，如結構、相對位置
      、施工處之材料等等所致，原告施工輕忽且未盡善良管理
      人之應注意義務與責任（註：本件是有償契約），嗣後擅
      作主張自行修改施作，均未曾與被告討論或得被告同意後
      再行施作，待完工後竟將其未盡善良管理人所致之疏失與
      施作成本，一概令被告承擔，實屬無理。
（五）再者，從系爭不鏽鋼門窗工程就不鏽鋼門窗及新作造形扶
      手部分，即D1、D2、D3、D4、D5、D7（l樘）、D12、W10
      、Wll、W3S、W4S、W5S、W12S及新作扶手部分，被告與業
      主約定之總價為518,503元（含工帶料），而被告與原告
      之承攬總價為35萬元且被告須負擔管銷費用（若僅以甚低
      之營業額5%計算，也約為25,000元），利潤不過為13萬餘
      元，係屬一般工程合理利潤範圍；若依原告所述，僅為委
      任代叫物料，工資另計，且總價係如原告所請求之1,519,
      423元，則此細項工程總額已遠大於營業總額（即與業主
      之約定總額）3倍之多，且超出達100萬元之距（此計算尚
      不含管銷費用），其不合工程業界常情常理之處，自不待
      言。
（六）綜上，本件兩造立約之初，原告為向被告承攬系爭不鏽鋼
      門窗工程，大肆吹噓自稱係不鏽鋼多年之施作商，經驗豐
      富，所聘請之師父也具多年經驗，絕對沒問題云云，當初
      被告因與原告間有同鄉及學長、弟情誼，故不疑有他，怎
      知嗣後原告不僅未事先至現場勘查後再與現場主任配合施
      工，還完全在未經被告同意下，擅自多次施工（沒有一次
      有告知被告，或經被告同意，或與被告商量成本已與原報
      價不同，須增加報價等等）並更改工法（方管改為梅花管
      ）。
三、系爭不鏽鋼門窗工程竣工之門窗框尺寸是否與系爭工程之採
    購標單、設計圖之尺寸不合？若有不合，D7、D12、W10、W1
    1部分，原告有無以切割牆面方式，使門窗框符合設計圖面
    之尺寸？Dl、D2、D3、D4、D5、D7（l樘）、W10、W11、W3S
    、W4S、W5S、W12S部分，被告有無要求原告重新施作？被告
    有無要求原告變更不鏽鋼防盜窗之工法？
（一）查系爭不鏽鋼門窗工程竣工時與原設計圖說之不同者有Dl
      、D2、D3、D4、D5、W3S、W4S、W5S、W12S及不鏽鋼防盜
      窗之工法改採5/8吋不鏽鋼梅花管@15公分雙向。
（二）按依業主與被告間之契約約定，即被告交給原告之附件之
      圖說圖號A6-2，右側中間文字（施工規範及注意事項）第
      5點詳細載明：「門窗誤差尺寸為設計尺寸1/10，且不得
      大於10CM」。而本件上開有誤差者，其誤差均不超過10CM
      以及1/10，故系爭不鏽鋼門窗工程細項竣工時與原設計圖
      不符者，均在原設計圖施工前即已預估誤差範圍內，故均
      不屬變更工程項目，且依契約約定內容之解釋而言，最終
      竣工情況雖與原設計圖之尺寸不符，惟仍符合契約約定，
      也就是說，本件竣工時仍係基於契約本質施作，並無違背
      契約之處，且修改之處，均屬原告施作時之瑕疵改善作為
      ，另被告亦未要求原告施作合約外之項目，此均有業主南
      區工業區管理處回函可稽。
（三）申言之，本件立約之初，被告已詳細告知系爭不鏽鋼門窗
      工程係舊大樓之重新整建工程，除須參考明細表、圖說外
      ，仍須至現場勘查，因難免會有誤差，且從被告交給原告
      之設計圖上，也證明被告有詳細告知原告，本件「門窗誤
      差尺寸為設計尺寸1/10，且不得大於10CM」，質言之，原
      告自始即知系爭不鏽鋼門窗工程之設計圖與實際施作之尺
      寸，可能有設計尺寸1/10之誤差範圍，原告在此範圍內之
      施作，仍屬基於原承攬契約之本質施作，並未有契約外之
      施作情況，至施作過程中，因輕疏或未盡善良管理人所致
      瑕疵，本即有瑕疵修補義務（民法第492條、第493條第1
      項參照），自不待言。
（四）本件D7、D12、W10、W11部分，被告否認原告有以切割牆
      面方式施作，以使門窗框符合設計圖面之尺寸，另從業主
      南區工業區管理處回函說明，可知除上開部分外，另D1、
      D2、D3、D4、D5、D7（1樘）、W10、Wl l、W3S、W4S、W5
      S、W12S部分，業主要求更改一節，僅係業主基於驗收認
      定有瑕疵（玻璃門門栓長度不足將於大風吹拂時會開啟閉
      合不良，將縮短壽命，玻璃扇間縫隙過大冷氣易外漏），
      方要求修改，至於施作承商即原告增加小零件方件係屬瑕
      疵改善作為，以上均無原告所述要求原告重新施作情形。
      質言之，原告所謂以切割牆面方式施作，或所謂重新施作
      ，依業主回函之說明，均是屬瑕疵修補項目，而兩造間之
      契約既定性為承欖，依法原告負有修補瑕疵之義務，本件
      原告修補瑕疵後，竟仍要求瑕疵修補之費用，於法無據，
      自屬當然，另被告亦未要求原告將原設計圖之方管改為梅
      花管（W3S、W4S、W5S、W12S部分），原告擅做主張且未
      經被告同意更改，事後竟要求增加之費用，於法更屬無據
      ，自不待言。
（五）另證人黃昶閔雖到庭證稱：「D1、D2、D3、W3、W3S、W4S
      、W5S、W12S有修改尺寸，其中W3S、W4S、W5S、W12S的施
      作方法從方管變成梅花管。證物16第3頁D7、D12、W10、W
      ll的部分，也是尺寸不合．．．」（參99年10月25日證人
      筆錄），惟依竣工圖及原告於99年10月25日所自提之民事
      準備書（二）狀附表三均可得知，其中D7、D12、W10、Wl
      l部分係與原設計圖相符，可證上開證人所述不實。
（六）再從原告於99年3月5日上午11時30分向業主南區工業區管
      理處自陳：「．．．材料費用較原先報價高係因（一）土
      木門框基礎與已訂製完成不鏽鋼玻璃門尺寸不合，須拆除
      重作．．．」等語云云，可見原告向被告承攬系爭不鏽鋼
      門窗工程後，即完全「埋頭按照設計圖面尺寸施工」，其
      雖苦幹實幹，惟完全未依照定作人即被告之指示即系爭整
      建工程，會有誤差存在，除要參考標單明細表、設計圖說
      外，還要拿設計圖去現場測量比對，並配合泥作尺寸來施
      作，且未注意被告所交付設計圖說上，已詳載「門窗誤差
      尺寸為設計尺寸1/10，且不得大於10CM」，質言之，本件
      起因肇於原告做事輕疏及未盡善良管理人之注意義務，致
      生此事端，應屬的論。此推論，除可從上開原告於起訴前
      之自述理解外，亦可從證人黃昶閔證詞：「第一次我們是
      按圖施工，到現場的時候發現尺寸不符」證之（參99年10
      月25日證人筆錄）。
四、Wll部分之尺寸，兩造係約定設計圖之尺寸為準，或兵工企
    業社開立之估價單及被告交予原告之工程標單明細表記載之
    尺寸為準？
（一）按解釋意思表示，應探求當事人之真意，不得拘泥於所用
      之辭句。解釋當事人所立書據之真意，以當時之事實及其
      他一切證據資料為其判斷之標準，不能拘泥字面或截取書
      據中一二語，任意推解致失真意，民法第98條、最高法院
      19年上字第28判例要旨參照。
（二）本件被告立約之初，除持工程標單明細表給原告外，也有
      拿設計圖給原告，此立約情形與被告和另一鋁門窗承作之
      分包商即證人吳文超之立約情形相同，均係要求原告和證
      人吳文超等分包商要拿設計圖去現場測量比對，並配合泥
      作尺寸來施作，蓋為避免因工程標單明細表或設計圖有誤
      繕或與實際不符情形，這也是營造廠要求分包商承作時之
      工程業界慣例，準此以言，當初被告要邀約原告施作Wll
      尺寸的真意，應解釋為除以上開工程標單明細表、設計圖
      之文字、圖面說明為原則外，最後仍應以現場業主（工地
      主任）或營造廠指示之實際施作尺寸為準，而本件原告施
      作Wll尺寸亦與現場實際施作尺寸及設計圖相符，故可推
      知原告亦知悉要以現場施作尺寸為準（即同設計圖說），
      自不待言。
五、原告因系爭不鏽鋼門窗工程支出之全部費用得否依委任或承
    攬之法律關係請求被告支付？
（一）原告除曾持兵工企業社所開立之估價單計364,400元向被
      告報價外，其餘所述之琮致公司、昇廣公司、東鐵公司、
      金源成鐵工廠、春福五金行等，被告均未曾聽聞或接觸過
      ，若如原告所述係代叫貨料，至少事前也應該如兵工企業
      社般提出估價單給被告參考，以利估算施工成本才符合業
      界慣例，那有可能被告在完全不知悉、未接觸上開廠商報
      價及數量的情況下，任由原告「代叫貨料」並加計報酬？
      其間之不合情理處，可見一般。
（二）原告自稱兵工企業社有代為採購玻璃及委請廠商安裝玻璃
      ，費用55,000元云云，查被告從未與兵工企業社有所接觸
      或有何契約關係存在，兵工企業社開給原告之收據，其「
      代為採購玻璃及委請廠商安裝玻璃」之委任或承攬關係，
      均存在於原告與兵工企業社之間，依債之相對性原則，上
      開收據對被告並無拘束力，原告據以向被告請求，於法無
      據，另依上開收據開立時間是98年12月31日，本件被告與
      業主契約之實際施工期間，是從98年11月11日開工，實際
      竣工日期是98年12月24日，實際施工之工作天是44天，此
      有業主所發之後結算驗收證明書及函文可證，易言之，被
      告與業主間所有工程均已於98年12月24日前施工完畢，如
      何會有如原告所述之於98年12月31日再委請兵工企業社代
      為採購玻璃及委請廠商安裝玻璃情事等等，再者原告一再
      陳稱係幫被告代叫貨料，且兵工企業社係向被告報價云云
      （參原告訴訟代理人於99年8月25日筆錄、99年10月4日筆
      錄及歷次書狀等），若果真如此，則兵工企業社應向被告
      給付的項自應係如原證1第2張所列之各個項目及金額，何
      以兵工企業社最後僅開立證物10所示即Dl、D2項目之金額
      96,600元給被告？在在顯見原告所述均非事實。
（三）綜致公司所開立之收據共262,509元，被告確有收受不爭
      執，惟實情係因原告未開立發票，故只能以他人所開之發
      票來報帳請款，原告持證物10、11、12、13共383,259元
      來請款，因超過原先兩造所訂契約總價35萬元有3萬多元
      ，故被告也退營業稅2,000元給原告，此被告訴訟代理人
      在99年10月4日庭期已詳細說明，此亦可從琮致公司所提
      發票上備註欄項詳細載明：「僅供證明用」，更可得證被
      告所述為真，蓋若如原告所述，僅係幫忙代叫貨料而已，
      則琮致公司依法即應於歷次出貨後，月結或最後統一集中
      開立總額之發票給被告，何須於2張發票上（分別於98年1
      2月9日、12月17日開立，亦與一般公司月結或集中請款日
      期相異），均再特別於備註欄項註明：「僅供證明用」？
      再者，從原告原先所提之證物2，即琮致公司出貨單觀之
      ，其上不鏽鋼數量總和顯與證物11及證物12不符，雖原告
      事後辯稱係遺失部分出貨單所致，惟原告輕易可從琮致公
      司取得所有出貨單據為證，何以不為？再者出貨單之單價
      ，有40元、20元、115元、114元、30元、151元、80元、6
      0元、50元、120元、100元、10元、119元各種之多，何以
      於98年12月9日所開立之發票即證物11不鏽鋼板之單價均
      為130元，於98年12月17日所開立之發票即證物12鍍鋅鋼
      品之單價均為35元，以上所述，除可證明被告所述琮致公
      司所開立發票，僅係原告借拿來請款之用而已，並非實際
      費用，再則琮致公司出貨給原告，則其債之關係僅存在琮
      致公司與原告，而與被告無涉，自不待言。
（四）昇廣公司之契約對象是英傑金屬建材行，聯絡人是林英周
      ，送貨地址是台南市○○區○○街127號，上開對帳單僅
      能證明昇廣公司與英傑金屬建材行或林英周有契約關係存
      在而己，並不能證明被告有向昇廣公司叫貨或有何契約存
      在。
（五）東鐵公司之契約對象亦是英傑金屬建材行，聯絡人是蘇小
      姐，送貨地址是台南市○○區○○街127號，上開對帳單
      僅能證明東鐵公司與英傑金屬建材行或蘇小姐有契約關係
      存在而已，並不能證明被告有向東鐵公司叫貨或有何契約
      存在。
（六）金源成鐵工廠僅開立估價單給英傑寶號，依前述東鐵公司
      開立估價單給英傑金屬建材行後，事後英傑金屬建材行不
      必然會叫與估價單相同之貨料（參99年9月30日原告所提
      準備書狀第一、（四）之說明，即報價內容與出貨內容不
      符，且有退貨情形），準此以言，則此估價單不僅不能證
      明原告與金源成鐵工廠有如估價單所述之各項內容之契約
      存在，更不能證明被告有向金源成廠工鐵叫貨或有何契約
      存在。
（七）春福五金行開立給英傑之估價單共計23,395元，除依前述
      東鐵公司開立估價單給英傑金屬建材行後，事後英傑金屬
      建材行不必然會叫與估價單相同之貨料，準此以言，則此
      估價單不僅不能證明原告與春福五金行有如估價單所述之
      各項內容之契約存在，更不能證明被告有向春福五金行叫
      貨或有何契約存在。再者，依證物6所述之品名，計有地
      絞鏈台（單價1,500元）、AU0000000下片（單價880元）
      、AU0000000下片（單價880元）、1/2門40.9（595元）、
      尼龍釘（單價2.5元）、門弓器182（單價450元）等，而
      證物13之品名僅地鉸鏈10台（單價1,500元）與不鏽鋼管
      計80.8lKG（單價99元），顯與證物6之品名與數量不符，
      至原告稱起訴狀之出貨單上記載之金額，為未稅金額，經
      加上1,150元營業稅，再折價395元，即為證物13之金額等
      語，其所示加減毫無根據，完全僅憑原告一己之說法，顯
      不可採。至於被告會收受證物13之發票，其理由已在前述
      第（三）點詳細說明，茲不贅述。
（八）又前揭之所有貨品與物料，除極少部分有註明送永康工業
      區外，大部分皆送至英傑金屬建材行即台南市○○區○○
      街127號工廠處所，該工廠處所係原告及訴外人林英周等
      人之工廠處所，且原告亦不能證明上開送至該處所之貨料
      均係供被告使用，蓋依常情常理而言，原告或林英周亦接
      有其他工作或訂單，此係極常見之情形，申言之，原告就
      上開貨料均係供被告使用，負有舉證責任。再從證人林政
      龍證稱：「我沒有到現場工作．．．我在原告的工廠加工
      的時候，並不知道原告從事那個工程。」（參99年11月29
      日證人證詞），亦可推知原告並無法證明當時僅從事被告
      所定作之工作。
（九）人事費用部分（工資），原告及所傳證人黃昶閔、林政龍
      、蔡枝忠均稱師傅工每日之工資係3,000元，惟目前景氣
      不是很好，要謂師傅工資每日有3,000元之多，實是少見
      ，而本件原告及證人每位均有如此行情，並非真實，且每
      個證人之收據格式均相同，且均未敢明確簽訂日期，在在
      顯示上開收據證物均係原告事後臨訟所製造，證人所領據
      之金額，均非如證物14所載，合先說明。
（十）本件施工日期自98年11月11日開工始，至竣工日期98年12
      月24日止，實際施工之工作天是44天，惟查，原告於99年
      7月21日之起訴狀陳稱每人均施工54日，證人黃昶閔證稱2
      個多月，證人林政龍證稱約2個月，證人蔡枝忠證稱超過2
      個月等等，均與實際施工之日數不符，且明顯灌水，在在
      顯示原告及上揭證人所述不實。
（十一）又於99年10月25日證人黃昶閔證稱：「我們總共作了2個
      多月（包括休息沒工作的時間），然於99年11月29日證人
      林政龍卻證稱：「我在原告那邊工作約2個月（包括休假
      日）」，則兩位證人間，就包括休假日是否超過2個月的
      時間，兩者之證述已有所不同，故於99年12月20日證人蔡
      枝忠再來庭證述時謂：「工作的時間約2個月」，此時原
      告訴訟代理人即提示：「你剛才講2個月的工作時間，是
      否有包括休假日？」，此時證人即對應陳述：「包括休假
      日是超過2個月」，由以上證人之證詞，除可知工作時間
      （含休假日）是否超過2個月，已顯有矛盾不符，加上嗣
      後原告訴訟代理人之提示（暗示），均可推知原告就工資
      日期欲蓋彌彰，且若如證人所述實際工作時間約2個月，
      則依每日3,000元工資計，亦應領18萬元才是，而非54日
      之162,000元，故證人證詞，在在顯見均是嗣後套招所致
      。
（十二）又原告於99年10月25日所提之準備書（二）狀第三點「復
      查，原先工程雇工加工、到場安裝之期間約為20日，故原
      工程及修改工程之工資各為240,000元及408,000元，原工
      程之費用（含購買材料費用及工資）為638,400元，修改
      工程之費用（含購買材料費用及工資）則為754,097元。
      另被告是於97年11月底左右要求原告修改工程．．．」，
      惟查，若依原告所述，上開原工程及修改工程之工資總和
      為648,000元，若再加上後面所述的原工程費用638,400元
      含有工資在內，修改工程費用754,097元也含有工資在內
      ，則總工資加總必超過原告所提證物14之總和（含原告）
      即648,000元，質言之，原告所自述與其所自提之證據自
      相矛盾，顯然不實；另原告所謂修改工程時間在11月底左
      右，惟原告係自99年11以28日才剛始進場施作（因之前泥
      作部分要先行施作，請參施工日誌），則至月底30日才施
      作2天，且自12月1日起至竣工日（99年12月24日）止僅剩
      24日，何來修改工程要花34日之久的情形，以上所述，在
      在顯示原告所述不實。
（十三）證人林政龍證稱：「我沒有去現場工作，我是在原告的工
      廠幫原告加工，收據不是我簽名的，我在原告的工廠加工
      的時候，並不知道原告從事那個工程。」（原告訴代問：
      收據是誰簽名的？）「原告說他要拿系爭收據去申報經費
      ，我就請我太太幫我在收據上簽名．．．」（參99年11月
      29日證人證詞），從上開證詞可得知，證人林政龍自己並
      不知道自己所工作之內容，是否完全為被告所定作之內容
      ，原告也無法依該證人證詞證明，其所工作內容均是被告
      定作內容，申言之，林政龍所工作內容，除被告之定作內
      容外，亦包含所有英傑金屬建材行之其他工作，故其工資
      ，並非全是為被告定作內容工作之所得，且該簽名不是原
      告所親簽，而是原告向證人謊稱係要去申報經費（註：若
      證人確實領取該金額工資，則直接向證人說是收據證明即
      可，何須繞圈子說是要去申報經費？其間緣由，不言可喻
      ），並非如原告所欲證明之實領工資之收據，綜上，證物
      14收據並無法證明證人林政龍確有自原告處領取162,000
      元之工資，縱有，也無法證明該工資全係為被告定作內容
      所得。
（十四）證人蔡枝忠證稱：「這收據何時簽的我忘記了，．．．林
      英豪拿給我簽我就簽，我沒有統計詳細工作日數，我的工
      作地點有時候是在工廠，有時候是在工地現場，．．．我
      究竟領多少錢，我已經忘記了．．．」（參99年12月20日
      證人筆錄），惟查，證人對於未簽收據日期、究竟領多少
      錢一事，均避重就輕不敢直接面對，且在被告訴訟代理人
      已提示原證14蔡枝忠之收據給證人蔡枝忠觀看後，證人蔡
      枝忠竟還技術性的閃躲被告訴訟代理人之提問，竟睜眼說
      瞎話說：「我究竟領多少我已經忘記了。」，蓋證人一開
      始或許忘記，可是被告訴訟代理人已提示收據給其觀看，
      證人也明確說該簽名係其親簽，若證人確有自原告處受領
      162,000元，其在觀看收據後，自當明確表示工資為162,0
      00元，而非閃躲說是我忘記了云云，事實上應是證人所述
      ：「林英豪叫我簽我就簽」，也就是說證人並未領如該收
      據之工資金額，而係配合原告之要求方是實情，且其亦證
      工作地點有時在工廠，故其未完全係為被告定作內容工作
      所得，亦如上述。
（十五）原告將原設計圖之方管改為梅花管，未經被告同意，其作
      為已屬未依債之本旨給付，何來向被告請求增加報酬之理
      ？其理由已詳如上述說明，茲不贅述云云，資為抗辯。並
      聲明：原告之訴及其假執行之聲請均駁回；如受不利判決
      ，請准提供擔保免為假執行。
肆、兩造不爭執之事實：
一、被告於98年10月間承攬系爭整建工程後，將系爭不鏽鋼門窗
    工程交由原告承製、處理。
二、系爭整建工程採購標單及設計圖面記載門窗框尺寸如下：Dl
    不鏽鋼自動玻璃門1045×225、D2不鏽鋼自動玻璃門360x225
    、D3不鏽鋼雙開玻璃門180x225、D4不鏽鋼門100x210、D5不
    鏽鋼門100x295、D7不鏽鋼雙開玻璃門160x255、D12不鏽鋼
    雙開逃生門180x225、W10不鏽鋼玻璃窗160x255、W3S不鏽鋼
    防盜窗420xl20、W4S不鏽鋼防盜窗220x85、W5S不鏽鋼防盜
    窗180xl45、W12S不鏽鋼防盜窗300xl95，且不鏽鋼防盜窗之
    工法均應採用5/8吋不鏽鋼方管@15公分雙向。
三、系爭整建工程設計圖面記載Wll不鏽鋼玻璃窗尺寸為312x165
    ，原告交予被告由兵工企業社開立之估價單及被告交予原告
    之工程標單明細表均記載Wll不鏽鋼玻璃窗尺寸為160x255。
四、系爭不鏽鋼門窗工程完工時，不鏽鋼防盜窗之工法改採5/8
    吋不鏽鋼梅花管@15公分雙向。
五、被告就系爭不鏽鋼門窗工程已給付30萬元與原告。
六、訴外人兵工企業社曾開立系爭不鏽鋼門窗工程Dl、D2不鏽鋼
    自動玻璃門之報價憑單予原告，總價（含稅）96,600元。
七、訴外人兵工企業社曾開立系爭不鏽鋼門窗工程Dl、D2、D3、
    D4、D5、D7、D12、W10、Wll、W3S、W4S、W5S、W12S門窗及
    新作造形扶手（54,000元）之估價單予原告，總價（含稅）
    364,400元，再由原告將該估價單交給被告。
八、被告與南區工業區管理處約定之工程標單明細表，有關系爭
    不鏽鋼門窗工程Dl、D2、D3、D4、D5、D7、D12、W10、Wll
    、W3S、W4S、W5S、W12S門窗及新作造形扶手（58,023元）
    部分，約定總價518,496元，因工程標單明細表有部分記載
    錯誤，經確認後，上開工程南區工業區管理處共給付518,50
    3元工程款予被告。
九、就系爭不鏽鋼門窗工程被告曾收受原告交付由兵工企業社開
    立金額（含稅）96,600元之統一發票1張、琮致公司開立金
    額（含稅）157,507元、105,002元之統一發票各1張、春福
    五金行開立金額（含稅）24,150元之統一發票1張。
十、系爭整建工程竣工圖記載門窗框尺寸如下：Dl不鏽鋼自動玻
    璃門1045×218、D2不鏽鋼自動玻璃門360x218、D3不鏽鋼雙
    開玻璃門180x218、D4不鏽鋼門100x206、D5不鏽鋼門100x29
    2、W3S不鏽鋼防盜窗413xl16、W4S不鏽鋼防盜窗212x86、W5
    S不鏽鋼防盜窗179xl44、W12S不鏽鋼防盜窗310xl9 3，不鏽
    鋼防盜窗之工法改採5/8吋不鏽鋼梅花館@15公分雙向。
十一、系爭整建工程設計圖上有記載「門窗誤差尺寸為設計尺寸1/
    10，且不得大於10CM」。
十二、系爭整建工程契約之補充施工注意事項第13條規定：「本工
    程為舊有建築物整修，主要以現有尺寸為施工及驗收依據，
    承包商於施工中若有尺寸超逾正負5CM以上，需會同甲方（
    即業主）認可調整後施作。」。
伍、得心證之理由：
    本案爭執之關鍵在於：兩造間就系爭不鏽鋼門窗工程之約定
    係委任契約或承攬契約？如係承攬契約，兩造約定之承攬報
    酬若干？有無約定保固金2萬元？依兩造的約定，系爭不鏽
    鋼門窗工程原告是要依據設計圖施作，或須去現場測量並配
    合泥作尺寸來施作？被告有無要求原告變更W3S、W4S、W5S
    、W12S不鏽鋼防盜窗之施工工法（由方管改為梅花管）？經
    查，
一、兩造間就系爭不鏽鋼門窗工程之約定係承攬契約：
（一）被告於98年10月間承攬系爭整建工程後，將系爭不鏽鋼門
      窗工程交由原告承製、處理，此為業界常見之分包。被告
      與業主之契約係含工帶料之承攬契約，成本已屬一定，倘
      如原告所言，兩造間就系爭不鏽鋼門窗工程之約定係委任
      契約，由原告代被告訂購系爭不鏽鋼門窗工程所需之材料
      ，被告須另行支付工資給原告，兩造復未約定材料費、工
      資各多少錢，被告如何控制成本？況證人即向被告承包系
      爭整建工程之鋁門窗工程之吳文超於本院審理時證稱：（
      是否有承作被告公司承包之系爭整建工程之鋁門窗工程？
      ）有，（提示被告提出之報價明細表及統一發票）該報價
      明細表是我向被告公司報價的資料，報價明細表的價格是
      包括工資及材料等語（99年11月29日言詞辯論筆錄），被
      告就系爭整建工程之鋁門窗工程既以承攬方式連工帶料交
      由證人吳文超施作，就與鋁門窗工程近似之系爭不鏽鋼門
      窗工程豈會以與一般工程慣例不同之委任方式交由原告施
      作？原告主張兩造間就系爭不鏽鋼門窗工程之約定係委任
      契約云云，與一般工程慣例不符，尚不足採。
（二）被告與南區工業區管理處約定之工程標單明細表，有關系
      爭不鏽鋼門窗工程Dl、D2、D3、D4、D5、D7、D12、W10、
      Wll、W3S、W4S、W5S、W12S門窗及新作造形扶手（58,023
      元）部分，約定總價518,496元，因工程標單明細表有部
      分記載錯誤，經確認後，上開工程南區工業區管理處共給
      付518,503元工程款予被告，業如前述，倘如原告所言，
      系爭不鏽鋼門窗工程僅不鏽鋼門窗材料即須364,400元，
      若再加計五金材料、不鏽鋼門窗施工費及新作造形扶手之
      材料費及工資，被告可能沒有任何利潤，甚至可能虧損，
      不鏽鋼門窗之施作並非獨特之技術，衡情被告不可能在沒
      有利潤之情況下，將系爭不鏽鋼門窗工程交由原告施作。
（三）原告主張系爭整建工程為政府工程，如原告無法在被告與
      業主南區工業區管理處約定之工期內完成，或完成之工程
      有瑕疵，勢必將造成被告面臨罰款甚至負損害賠償責任，
      如兩造間就系爭不鏽鋼門窗工程之約定係承攬契約，被告
      豈可能未就上開問題與原告為任何約定並簽立書面契約？
      惟查，證人吳文超於本院審理時證稱：我們跟被告公司是
      在報價明細表上簽名當作是契約，因為我們的金額不是很
      大，只有20幾萬元等語（99年11月29日言詞辯論筆錄），
      可見被告與承作鋁門窗工程之吳文超亦僅在報價明細表上
      簽名當作是契約，並未另外簽立面書契約，且「在報價明
      細表上簽名當作是契約」之簽約方式，在金額較小之工程
      承包契約，亦非少見，是原告以兩造未簽訂書面契約，即
      認兩造間非承攬契約云云，尚非可採。
二、就系爭不鏽鋼門窗工程兩造約定之承攬報酬為364,400元：
（一）兩造間就系爭不鏽鋼門窗工程之約定係承攬契約，且兩造
      約定之承攬報酬係連工帶料，業如前述。訴外人兵工企業
      社於98年11月2日開立之估價單已將系爭不鏽鋼門窗工程D
      l、D2、D3、D4、D5、D7、D12、W10、Wll、W3S、W4S、W5
      S、W12S門窗及新作造形扶手全部估價在內，原告並於該
      估價單簽名表示已收到被告交付之報酬30萬元，被告主張
      兩造係依估價單約定承攬報酬，應可採信。依上開估價單
      所示，兩造約定之承攬報酬為364,400元。被告雖主張其
      認上開數字尾數不祥，遂砍尾數，同意以35萬元由原告承
      包系爭不鏽鋼門窗工程云云，然為原告所否認，被告就上
      開有利於己之事實復未舉證以實其說，其主張兩造約定系
      爭不鏽鋼門窗工程之承攬報酬為35萬元云云，尚難採信。
（二）被告主張兩造約定系爭不鏽鋼門窗工程之保固金為2萬元
      云云，然為原告所否認，被告就上開有利於己之事實自應
      舉證證明，惟被告並未舉證以實其說，其主張兩造約定系
      爭不鏽鋼門窗工程之保固金為2萬元云云，尚不足採。
三、依兩造的約定，系爭不鏽鋼門窗工程原告要去現場測量並配
    合泥作尺寸來施作：
（一）「台南縣永康工業區服務大樓整建工程」為整修工程，門
      窗施作須測量現場實際尺寸，並依現場實際尺寸施作。依
      工程合約規定，現場實際尺寸與圖面尺寸誤差大於1/10或
      lOcm以上，才須提報並依合約辦理變更設計後施作。設計
      圖門窗尺寸，常因舊有門窗打除後實際開口尺寸、現有牆
      牆面垂直度、表面裝修材厚度、預留安裝間隙距離、配合
      現有設備管路等原因調整外，亦會因裝修材蓋住框料，而
      造成實際丈量尺寸之誤差，故設計圖說備註此項容許誤差
      。現場施作完成之門窗尺寸，若與設計圖尺寸誤差在10%
      內，仍得視同符合圖說予以驗收。依工程合約，這是容許
      誤差之底限，此有業主即南區工業區管理處100年5月25日
      南管字第1007002677號函及設計上開工程之林建宏建築師
      事務所100年4月1日（100）林建字第9941-50號函各1份在
      卷可稽，參以系爭整建工程契約之補充施工注意事項第13
      條規定：「本工程為舊有建築物整修，主要以現有尺寸為
      施工及驗收依據，承包商於施工中若有尺寸超逾正負5CM
      以上，需會同甲方（即業主）認可調整後施作。」，可見
      被告與業主南區工業區管理處約定系爭整建工程之門窗施
      作須測量現場實際尺寸，並依現場實際尺寸施作。被告與
      業主南區工業區管理處既約定系爭整建工程之門窗施作須
      測量現場實際尺寸，並依現場實際尺寸施作，被告將系爭
      不鏽鋼門窗工程發包交由原告施作，豈會與原告約定要依
      據設計圖施作？
（二）證人吳文超於本院審理時證稱：當初被告公司有拿鋁門窗
      之設計圖讓我估價，因為設計圖有的準確，有的不準確，
      所以我要施作之前有時候會去現場測量，我會配合營造廠
      的要求，如果營造廠要求我去現場測量我就會去，這件工
      程我有去現場測量，因為被告公司有要求我去現場測量等
      語（99年11月29日言詞辯論筆錄），依證人吳文超之證詞
      可知，被告將系爭整建工程之鋁門窗工程交由吳文超施作
      ，亦有將設計圖交給吳文超，但被告公司有要求吳文超去
      現場測量尺寸，不鏽鋼門窗工程與鋁門窗工程之性質近似
      ，衡情被告應無要求施作鋁門窗之吳文超要去現場測量尺
      寸，卻要求施作不鏽鋼門窗之原告要依設計圖施作之理。
      是原告以被告有交付系爭整建工程之設計圖及標單予原告
      ，主張兩造約定原告應依據設計圖施作系爭不鏽鋼門窗工
      程云云，尚難採憑。
（三）被告有拿系爭整建工程之設計圖給原告估價，該設計圖上
      有記載「門窗誤差尺寸為設計尺寸1/10，且不得大於10CM
      」，業如前述，原告從上開記載應知悉該設計圖之尺寸與
      實際施作之尺寸，可能有誤差，則原告主張被告拿設計圖
      給原告的目的就是要原告依照設計圖之尺寸施作云云，實
      難採信。
（四）證人黃昶閔、蔡枝忠於本院審理時雖均證稱：因施作之不
      鏽鋼門窗與現場尺寸不符，拆掉後，又依照現場的尺寸重
      新施作等語（99年10月25日、99年12月20日言詞辯論筆錄
      ），惟查，該二證人之上開證詞僅能證明原告施作之不鏽
      鋼門窗因與現場尺寸不符，拆掉後，又依照現場的尺寸重
      新施作，然無法證明兩造約定系爭不鏽鋼門窗工程原告須
      依設計圖之尺寸來施作。
四、被告並未要求原告將設計圖中有關W3S、W4S、W5S、W12S之
    不鏽鋼防盜窗之施工工法由「方管」改採竣工圖之工法「梅
    花管」：
（一）原告主張被告要求原告將設計圖中有關W3S、W4S、W5S、W
      12S之不鏽鋼防盜窗之施工工法由「方管」改採竣工圖之
      工法「梅花管」，然為被告所否認，原告就上開有利於己
      之事實並未舉證以實其說，原告上開主張，已難採信。
（二）設計圖中有關W3S、W4S、W5S、W12S之不鏽鋼防盜窗之施
      工工法由「方管」改採竣工圖之工法「梅花管」，係承攬
      廠商（即被告）於施作前，自行選定後提出施作樣品，經
      林建宏建築師事務所以同等（級）品（符合原設計規格、
      性能或以上之材料）審查核可後，同意承攬廠商採用施作
      ，此有南區工業區管理處100年5月25日南管字第10070026
      77號函及林建宏建築師事務所100年4月1日（100）林建字
      第9941-50號函各1份在卷可稽，可見將設計圖中有關W3S
      、W4S、W5S、W12S之不鏽鋼防盜窗之施工工法由「方管」
      改採竣工圖之工法「梅花管」，係出於被告之要求，並非
      出於業主南區工業區管理處之要求。業主既未要求被告將
      設計圖中有關W3S、W4S、W5S、W12S之不鏽鋼防盜窗之施
      工工法由「方管」改採竣工圖之工法「梅花管」，倘如原
      告所言，其已依「方管」施作完成，被告依系爭工程整建
      契約即可直接交由業主驗收，何必要求原告將已依「方管
      」施作完成之W3S、W4S、W5S、W12S不鏽鋼防盜窗作廢，
      改依「梅花管」重新施作，再要求業主及建築師以同等（
      級）品審查核可？原告之主張與常情不符，實難採信。
五、按承攬人完成工作，應使其具備約定之品質及無減少或滅失
    價值或不適於通常或約定使用之瑕疵。工作有瑕疵者，定作
    人得定相當期限，請求承攬人修補之，民法第492條、第493
    條第1項分別定有明文。兩造間就系爭不鏽鋼門窗工程之約
    定係承攬契約；依兩造之約定，系爭不鏽鋼門窗工程原告要
    去現場測量並配合泥作尺寸來施作；被告並未要求原告變更
    不鏽鋼防盜窗之工法，均已如前述，則原告因未去現場測量
    並配合泥作尺寸施作系爭不鏽鋼門窗及自行變更不鏽鋼防盜
    窗之工法所產生之費用，自不得請求被告支付。
陸、綜上所述，兩造約定原告以總價（連工帶料）364,400元承
    攬系爭工程，扣除被告已給付原告300,000元，被告尚應給
    付原告64,400元。依兩造之約定，系爭不鏽鋼門窗工程原告
    要去現場測量並配合泥作尺寸來施作，且被告並未要求原告
    變更不鏽鋼防盜窗之工法，則原告請求因其未至現場測量並
    配合泥作尺寸施作系爭不鏽鋼門窗及自行變更不鏽鋼防盜窗
    之工法所產生之費用，均不能准許。從而，原告本於承攬之
    法律關係，請求被告給付64,400元，及自起訴狀繕本送達之
    翌日即99年8月6日起至清償日止，按年息百分之5計算之利
    息，為有理由，應予准許；逾此範圍所為之請求，為無理由
    ，應予駁回。
柒、本判決原告勝訴部分，所命給付之金額未逾50萬元，應依民
    事訴訟法第389條第1項第5款規定，依職權宣告假執行。另
    被告陳明願供擔保以代釋明，聲請宣告免為假執行，就原告
    勝訴部分，合於法律之規定，爰酌定相當之擔保金額宣告之
    。至原告敗訴部分，其假執行之聲請，因訴之駁回而失所依
    附，應併予駁回。
捌、本件待證事實已臻明確，兩造其餘攻擊防禦及舉證，於判決
    結果已不生影響，爰不一一詳為論述，附此敘明。
玖、訴訟費用負擔之依據：民事訴訟法第79條。
中    華    民    國   100    年    6     月    22    日
                  民事第二庭    法  官  蘇正賢
以上正本係照原本作成。
如對本判決上訴，須於判決送達後20日內向本院提出上訴狀。
如委任律師提起上訴者，應一併繳納上訴審裁判費。
中    華    民    國   100    年    6     月    22    日
                                書記官  陳美萍